【裁判字號】    98,交抗,66
【裁判日期】    980210
【裁判案由】    聲明異議
【裁判全文】
臺灣高等法院高雄分院刑事裁定          98年度交抗字第66號
抗  告  人  交通部公路總局高雄區監理所
代  表  人  劉育麟
受處分人    甲○○
上列抗告人因違反道路交通管理處罰條例聲明異議案件，不服臺
灣高雄地方法院中華民國98年1 月9 日裁定（98年度交聲字第14
號），提起抗告，本院裁定如下：
    主  文
抗告駁回。
    理  由
一、抗告意旨略以，道路交通管理處罰條例第35條第1 項「汽車
    駕駛人，駕駛汽車經測試檢定有下列情形之一者，處新臺幣
    1 萬5,000 元以上6 萬元以下罰鍰，並當場移置保管該汽車
    及吊扣其駕駛執照1 年；因而肇事致人受傷者，並吊扣其駕
    駛執照2 年；致人重傷或死亡者，吊銷其駕駛執照，並不得
    再考領：一、酒精濃度超過規定標準．．．」、第67條第6
    項「汽車駕駛人違反本條例規定，應受吊扣駕駛執照處分，
    於汽車駕駛人係無駕駛執照駕車者，在所規定最長吊扣期間
    內，不得考領駕駛執照。」及道路交通安全規則第62條第2
    項「汽車駕駛人受吊扣、吊銷駕駛執照處分尚未確定執行前
    ，不得參加汽車駕駛執照之晉級考驗，如參加考驗取得高一
    級之駕駛執照資格者，該項資格於受執行吊扣或吊銷駕駛執
    照之處分時，一併吊扣或吊銷，但持有機器腳踏車駕駛執照
    報考小型汽車駕駛執照者，不在此限。」、第50條第1 項「
    汽車駕駛執照為駕駛汽車之許可憑證，由駕駛人向公路監理
    機關申請登記，考驗及格後發給之。汽車駕駛人經考驗及格
    ，未領取駕駛執照前，不得駕駛汽車。」定有明文。上開處
    罰酒後駕車行為規定之立法目的在於駕駛人於飲酒後駕車，
    將無法保持清晰、正常之判斷，反應及操控能力降低，增加
    發生交通事故之危險，對於整體用路人之生命、身體、財產
    法益造成極大之侵害，故對於酒後駕車行為除科以罰鍰及當
    場移置保管該汽車外，並吊扣駕駛人之駕駛執照1 年及命其
    應接受道路交通安全講習，以避免駕駛人再犯，確保用路人
    之安全。另94年12月14日修正前道路交通管理處罰條例第68
    條原規定「汽車駕駛人，因違反本條例及道路交通安全規則
    之規定，受吊扣或吊銷駕駛執照處分時，吊扣或吊銷其持有
    各級車類之駕駛執照。」，修正後同條文則規定「汽車駕駛
    人，因違反本條例及道路交通安全規則之規定，受吊銷駕駛
    執照處分時，吊銷其持有各級車類之駕駛執照。」，其修正
    原因乃舊法將違規駕駛人所持有各級車類之駕駛執照一併吊
    扣，實之過酷，影響人民工作及生活甚鉅，故依修正後規定
    ，受吊扣駕駛執照處分時，不再吊扣其持有各級車類之駕駛
    執照。因此，當行為人有前揭道路交通管理處罰條例第35條
    第1 項第1 款所規定之違規行為，而須吊扣駕駛執照時，僅
    能吊扣行為人當時駕駛該違規車輛所憑之駕駛執照，而不得
    吊扣該違規行為人所持有、與駕駛違規車輛無關之其他各級
    車類駕駛執照。是以道路交通管理處罰條例第35條第1 項第
    1 款所規定之「吊扣駕駛執照」，係指「吊扣駕駛人酒後違
    規駕駛時，駕駛該違規車輛所憑之駕駛執照」，亦即已領有
    輕型機車駕駛執照者，酒後違規駕駛輕型機車時，所吊扣者
    即係該駕駛者之輕型機車駕駛執照，不得吊扣該駕駛者所領
    有之其他汽車或機車駕駛執照。但因取得高一級車類之駕駛
    資格者，得駕駛較低級車類之車輛，因此當未領有較低級駕
    駛執照者，依憑其所領有之較高級駕駛執照，酒後違規駕駛
    較低級之車輛時，自仍應吊扣其駕駛該違規車輛所憑之較高
    級駕駛執照（如已領有普通重型機車駕駛執照者，得駕駛輕
    型機車，當僅領有普通重型機車駕駛執照之人，於未領有輕
    型機車駕駛執照之情形下，依憑該普通重型機車駕駛執照，
    酒後違規駕駛輕型機車時，即應吊扣其駕駛該輕型機車所憑
    之普通重型機車駕駛執照。又如已領有職業聯結車駕駛執照
    者，得駕駛自用小客車，當僅領有職業聯結車駕駛執照之人
    ，於未領有自用小客車駕駛執照之情形下，依憑該職業聯結
    車駕駛執照，酒後違規駕駛自用小客車時，亦應吊扣其駕駛
    該自用小客車所憑之職業聯結車駕駛執照。），如此始符道
    路交通安全規則第114 條第2 款、第53條、第61條第1 項及
    道路交通管理處罰條例第35條第1 項第1 款、第24條第1 項
    第2 款、第68 條 規定之意旨【蓋若領有較高級駕駛執照（
    如職業聯結車駕駛執照）之人酒後違規駕駛較低級之車輛（
    如自用小客車）時，可以不用吊扣其駕駛該違規車輛所憑之
    較高級駕駛執照，此舉無異是鼓勵領有較高級駕駛執照之人
    於酒後可以肆無忌憚的駕駛較低級之車輛，如此將使道路交
    通管理處罰條例第35條第1 項第1 款酒後駕車吊扣駕駛人駕
    駛執照年限限制之規定形同具文，無法保障用路人之生命、
    身體、財產法益安全。】。
    異議人違規時所駕駛V5-1227 號自用小客車之資格憑證為職
    業聯結車駕駛執照，嗣本所依據行政罰法第26條第1 項、道
    路交通管理處罰條例第35條第1 項規定暨交通部97年1 月24
    日交路字第09700159 97 號函釋，裁處吊扣汽車（職業聯結
    車）駕駛執照12個月處分，施以道安講習，於法自無不合。
    爰依法提起抗告，請求撤銷原裁定。
二、本案經本院審理結果，認第一審裁定認事用法均無不當，應
    予維持，並引用第一審裁定書記載之理由（如附件）。
三、經查：
  (一)按道路交通管理處罰條例第68條之修正理由，係「原條文將
    違法或違規駕駛人所持有各級車類之駕駛執照一併吊扣，失
    之過酷，影響人民工作及生活過鉅」等語（見立法院公報第
    94卷第70期第136 頁至第138 頁之院會紀錄暨修正道路交通
    管理處罰條例第68條之立法理由），顯見依修正後道路交通
    管理處罰條例第68條規定，汽車駕駛人因違反道路交通管理
    處罰條例及道路交通安全規則之規定，受「吊扣」駕駛執照
    處分時，僅能「吊扣」違規當時所駕駛車輛之駕駛執照，不
    再「吊扣」其持有各級車類之駕駛執照甚明。
  (二)按行政行為，採取之方法所造成之損害不得與欲達成目的之
    利益顯失均衡，行政程序法第7 條第3 款定有明文及行政罰
    法第18條規定可參，本件受處分人若無小型車駕駛執照可供
    吊扣時，吊扣其職業大貨車駕駛執照以代之，雖可達成限制
    受處分人繼續駕駛自小客車之目的，惟亦同時造成限制受處
    分人繼續駕駛職業大貨車之結果（即影響其工作及生活），
    所造成之損害已與欲達成目的之利益顯失均衡。且上開修正
    後道路交通管理處罰條例第68條規定，既將「吊扣」各級車
    類駕照規定刪除，抗告人自不能逕行處分吊扣受處分人其他
    車種之駕駛執照，則抗告人因受處分人駕駛自小客車而有上
    開違規行為，因而逕行吊扣其職業大貨車駕駛執照，顯已逾
    越修正後道路交通管理處罰條例第68條之規範亦明。
四、綜上所述，原裁定因認抗告人依道路交通管理處罰條例第35
    條第1 項第1 款之規定，裁處吊扣受處分人汽車駕駛執照12
    個月，即有違誤，因而將原處分此部分予以撤銷，本院經核
    並無違誤，抗告人仍執前詞，指摘原裁定不當，為無理由，
    本件抗告應予駁回。
據上論結，應依道路交通案件處理辦法第26條，刑事訴訟法第41
2條，裁定如主文。
中    華    民    國    98    年    2     月    10    日
                  刑事第一庭    審判長法  官  郭雅美
                                      法  官  莊崑山
                                      法  官  張意聰
以上正本證明與原本無異。
本件裁定不得再抗告。
中    華    民    國    98    年    2     月    11    日
                                      書記官  張寶花
附件：
臺灣高雄地方法院交通事件裁定          98年度交聲字第14號
原處分機關  交通部公路總局高雄區監理所
異  議  人  甲○○
上列異議人因違反道路交通管理處罰條例案件，對於交通部公路
總局高雄區監理所於民國97年12月22日所為之裁決（高監自裁字
裁80-Z00000000號）聲明異議，本院裁定如下：
    主  文
原處分關於甲○○吊扣駕駛執照拾貳個月部分撤銷。
    理  由
一、原處分意旨略以：異議人即受處分人甲○○前於民國97年6
    月16日1 時41分許，駕駛車牌號碼V5-1227 號自用一般小客
    車，行經國道十號西向6 公里處，因有汽車駕駛人酒精濃度
    超過規定標準（每公升0.55毫克以上）之違規事實，而異議
    人駕駛自小客車之資格憑證，係所持之汽車（即職業聯結車
    ）駕駛執照，遂依道路交通管理處罰條例第35條第1 項第1
    款規定，吊扣異議人職業聯結車駕駛執照12個月，於法並無
    不合等語。
二、異議意旨略以：異議人駕駛自用小客車，原處分機關吊扣異
    議人職業聯結車駕駛執照，將使異議人無以維生，爰聲明異
    議請求撤銷吊扣職業聯結車駕駛執照處分等語。
三、按汽車駕駛人，駕駛汽車經測試檢定有酒精濃度超過規定標
    準者，處新臺幣15,000元以上60,000元以下罰鍰，並當場移
    置保管該汽車及吊扣其駕駛執照1 年。又汽車駕駛人，因違
    反本條例及道路交通安全規則之規定，受吊銷駕駛執照處分
    時，吊銷其持有各級車類之駕駛執照，道路交通管理處罰條
    例第35條第1 項第1 款及第68條分別定有明文。
四、經查：
  (一)本件異議人有於前揭時、地酒後駕駛自小客車酒精濃度超過
    規定標準之違規事實，為異議人所不爭執，並有內政部警政
    署國道公路警察局舉發違反交通管理事件通知單、交通部公
    路總局高雄區監理所高監自裁字裁80-Z00000000號號違反道
    路交通管理事件裁決書、呼氣酒精濃度測試單各1 份在卷可
    稽，是其此部分交通違規之事實應堪認定。
  (二)惟查道路交通管理處罰條例第68條已於94年12月14日修正，
    並自95年3 月1 日施行生效，上開條文原規定「汽車駕駛人
    ，因違反本條例及道路交通安全規則之規定，受吊扣或吊銷
    駕駛執照處分時，吊扣或吊銷其持有各級車類之駕駛執照」
    ，惟因原條文規定將違法或違規駕駛人所持有各級車類之駕
    駛執照一併吊扣，失之過酷，影響人民工作及生活甚鉅，故
    經立法委員徐志明等人提案修正，雖經交通部以：１、汽車
    駕駛人違反道路交通處罰條例致需接受吊扣或吊銷駕駛執照
    處分者，亦謂其違規行為對道路交通秩序之維持及道路交通
    已生較大之影響，故道路交通處罰條例第68條規定吊扣或吊
    銷其持有各級車類之駕駛執照，除係指道路交通安全規則第
    53條分類所指之駕駛執照外，亦包括同規則第61條所准予駕
    駛較低級車類之駕駛執照，以限制其繼續駕車行駛道路之權
    利；２、本條後段若將「吊扣或吊銷其持有各級車類之駕駛
    執照」修正為「吊扣或吊銷其違法或違規當時所駕駛車輛之
    駕駛執照」之建議，將產生如駕駛人以其領有之聯結車、大
    客車或大貨車駕駛執照駕駛小型車，違規酒後駕車、肇事逃
    逸時，卻無法吊扣或吊銷其所持駕駛執照，以限制其繼續駕
    車行駛道路之情形，無法達到有效處罰及維護道路交通安全
    之立法目的；３、受吊扣或吊銷駕駛執照處罰者，概均屬重
    大交通違規行為，尚無違比例原則等語，建議維持現行條文
    。然經立法委員聽取上開交通部代表說明及經過詢答後，仍
    將上開條文加以修正，而刪除關於「吊扣」部分，改為「汽
    車駕駛人，因違反本條例及道路交通安全規則之規定，受吊
    銷駕駛執照處分時，吊銷其持有各級車類之駕駛執照」，有
    立法院公報1 份在卷可佐（立法院公報第94卷、第70期院會
    紀錄，見本院卷第18至20頁）。故修正後之上開條文規定，
    既將原條文中關於「吊扣」部分刪除，僅餘現行之「吊銷」
    ，依「明示其一，排除其他」之法理及參酌上開修正理由，
    現行條文當僅於受吊銷駕駛執照處分時，始吊銷其持有各級
    車類之駕駛執照，於受吊扣駕駛執照處分時，自不得吊扣其
    持有各級車類之駕駛執照。
  (三)再者，行政行為，採取之方法所造成之損害不得與欲達成目
    的之利益顯失均衡，行政程序法第7 條第3 款定有明文及行
    政罰法第18條規定意旨可資參照。故異議人無自用小客車（
    即普通小型車）之駕駛執照可供吊扣時，吊扣其職業聯結車
    駕駛執照以代之，雖可達成限制異議人繼續駕駛自用小客車
    行駛之目的，惟亦同時造成限制異議人駕駛職業聯結車或其
    他較低級等車類行駛之結果，所造成之損害已與欲達成目的
    之利益顯失均衡。職是，本件異議人酒後駕駛自用小客車之
    違規事實，固屬明確，惟依上開道路交通管理處罰條例第68
    條規定之修正意旨及前揭說明，原處分機關僅能吊扣異議人
    違規當時所駕車類（即普通小型車）之駕駛執照，不得率爾
    吊扣異議人現尚有效之其他各級駕駛執照（如職業聯結車駕
    駛執照）。原處分機關未審酌新修正之法律規定，逕予裁處
    吊扣駕駛執照12個月（裁決書上未載明駕駛執照種類，惟參
    酌卷附移送書所載，係欲吊扣異議人職業聯結車駕駛執照12
    個月，見本院卷第2 頁），復未依「違反道路交通管理事件
    統一裁罰基準及處理細則」第43條第2 項第3 款規定，記明
    應受吊扣駕駛執照之名稱，均有可議，是異議人本件異議為
    有理由，應由本院將原處分關於吊扣駕駛執照12個月部分之
    處分撤銷，由原處分機關依修法後之規定及意旨，另為適法
    之處分（研議是否有其他依法可行僅吊扣異議人違規當時所
    駕車類駕駛執照之方法，若仍無法執行，則無庸另為處分）
    ，爰不另為裁定，附此敘明。
據上論斷，依道路交通案件處理辦法第20條，裁定如主文。
中    華    民    國    98    年    1     月    9     日
                  交通法庭  法  官  林永村
以上正本證明與原本無異。
如不服本裁定應於送達後5 日內向本院提出抗告狀。
中    華    民    國    98    年    1     月    9     日
                            書記官  李祥銘


司法院資訊處製作；財團法人民間司法改革基金會備份。
